【裁判字號】    91,上易,1632
【裁判日期】    920130
【裁判案由】    違反商標法
【裁判全文】
臺灣高等法院高雄分院刑事判決                  九十一年度上易字第一六三二號
    上  訴  人  臺灣澎湖地方法院檢察署檢察官
    被      告  甲○○  男民國.
右上訴人因被告違反商標法案件，不服臺灣澎湖地方法院九十一年度易字第八號中華
民國九十一年十月三日第一審判決（起訴案號：臺灣澎湖地方法院檢察署九十年度偵
字第一八一號），提起上訴，本院判決如左：
    主  文
上訴駁回。
    理  由
一、公訴意旨略以：甲○○與劉晉銘（另案經本院判決無罪）二人，均明知自稱「陳
    天來」之男子所銷售之六百毫升、七百五十毫升之「金門特級高梁酒」係意圖欺
    騙他人而仿冒金門酒廠實業股份有限公司（下稱金門酒廠）註冊之「金門及雙龍
    圖」商標而貼於包裝瓶身，竟自民國（下同）八十九年八月間，與劉晉銘共同基
    於概括之犯意，連續以低於一般市面批發價之新台幣（下同）二百五十元、三百
    五十元販入後，將仿冒之金門高梁陳列於澎湖縣馬公市案山里八十九之七號內，
    並將所購入之仿冒金門高梁以三百二十五元至三百七十元、或四百五十元至五百
    元不等之價碼，販賣予不知情之歐劉玉茶、顏正盛、鄭福成、林本源等人，而經
    警於九十年二月十四日，在澎湖縣馬公市案山里八十九之七號內查獲陳列之貼有
    金門酒廠註冊「金門及雙龍圖」商標之仿冒金門高梁十瓶，因認被告甲○○涉有
    商標法第六十三條之罪嫌云云。
二、本件公訴人認被告涉有商標法第六十三條明知為仿冒商標之商品而販賣、意圖販
    賣而陳列罪嫌係以：(一)扣案之金門高梁並非金門酒廠所生產，有金門酒廠之客戶
    申訴回覆單可考；(二)被告以遠低市價之二百五十元及三百五十元購入來源不明之
    六百毫升及七百五十毫升瓶裝金門高梁，再以高價賣出，謀取利益；(三)被告不知
    出賣人之確實姓名、商號地點及聯絡資料情形下，將款項匯入他人帳戶等情，顯
    見被告於購入時即知所購之金門高梁係來路不明之仿冒品為其論據。訊據被告則
    否認有公訴人所指之犯行，辯稱查獲之高梁酒係透過劉晉銘向綽號「阿輝」進貨
    ，如知道是假酒就不敢賣等語。
三、按犯罪事實應依證據認定之，無證據不得推定其犯罪事實。不能證明被告犯罪者
    ，應諭知無罪之判決，刑事訴訟法第一百五十四條、第三百零一條第一項前段分
    別定有明文。而事實之認定，應憑證據，如未能發現相當證據，或證據不足以證
    明，自不能以推測或擬制之方法，為裁判基礎。又認定不利被告之事實，須依積
    極證據，苟積極證據不足為不利被告事實之認定時，即應為有利於被告之認定，
    更不必有何有利之證據，此有最高法院四十年台上字第八六號、三十年上字第八
    一六號判例可參照。又商標法第六十三條係以：「明知為前條商品而販賣、意圖
    販賣而陳列、輸出或輸入者，處一年以下有期徒刑、拘役或科或併科新臺幣五萬
    元以下罰金。」為要件，所謂前條係指：「意圖欺騙他人，有左列情事之一者，
    處三年以下有期徒刑、拘役或科或併科新臺幣二十萬元以下罰金：於同一商品
    或類似商品，使用相同或近似於他人註冊商標之圖樣者。於有關同一商品或類
    似商品之廣告、標帖、說明書、價目表或其他文書，附加相同或近似於他人註冊
    商標圖樣而陳列或散布者。」而言，因之，行為人必須「明知」有商標法第六十
    二條之仿冒情事，並予販賣或意圖販賣而陳列者，始得繩之以商標法第六十三條
    之罪。
四、經查：
  (一)扣案之金門高梁酒非屬金門酒廠所生產、製造之產品，有金門酒廠客戶申訴回覆
    單在卷可憑（見九十年度偵字第一八一號卷第九頁）。又扣案之高梁酒上貼有「
    金門及雙龍圖」聯合商標、「金門酒廠標章」正商標等商標之事實，除經被告自
    承於卷外，並經證人即前台灣省菸酒公賣局馬公分銷處之職員林本源於原審證述
    在卷（見原審卷第五十五頁），上開商標均為金門酒廠向經濟部智慧財產局申請
    註冊，且仍在專用期限內之商標之事實，亦經濟部智慧財產局九十一年七月三十
    一日（九一）智商０９１０字第九一００六四五二六號函暨金門酒廠九十一年五
    月十六日（九一）酒研字第二九六五號函函覆在卷，並有所檢送之商標註冊簿、
    註冊證在卷可憑，公訴人認扣案之高梁酒係於同一商品，使用相同於他人註冊商
    標之圖樣，固堪認為真實。
  (二)證人林本源於原審證稱：「（你是否有在公賣局馬公分銷處當過營業員？）是的
    ，我當時是在處理客戶的訂貨，我是有一天晚上和我太太散步經過，我只有跟他
    （指被告）買過六百毫升和七百五毫升的各一箱（六百毫升的是一瓶是三百五十
    元、七百五十毫升的一瓶是四百五十元），我並沒有賺任何錢，直接拿被告所開
    的收據給客戶，再向客戶收錢給被告，當時我並不知道這是假酒，因為這個從外
    表看起來跟我們公賣局所賣的金門高梁都是一樣，而且那個雙龍的商標和專賣的
    憑證，看起來都是一樣的，一般我們是沒有辦法分辨真假。我在公賣局服務十七
    年，目前我是優惠資遣，我現在自己開一間小雜貨店，一般我也有賣煙跟酒，包
    括金門高梁。我通常都會向公賣局訂貨，但是剛好碰到春節期間缺貨，甲○○那
    邊又有貨，所以才會臨時向他調貨來給客戶」等語（見原審卷第五十五頁）。於
    檢察官偵查中供稱：「（問：何以知道向甲○○調貨？）是我和我太太今年一月
    底晚上散步經過長銘商行，甲○○從長銘商行跑出來，向我說他們有金門高梁酒
    ，如果有需要可以向他們調貨，平常我都是跟高雄呂大祥購買金門高梁酒，六０
    ０ＣＣ是買三百二十二元」等語（見九十年度偵字第一八一號卷第二十二至二十
    三頁）。按證人林本源曾在公賣局所屬單位任職長達十七年之久，經常接觸金門
    高梁酒類，現仍經營小商號，同時亦販售金門高粱酒，對於被告所販售之高梁酒
    係偽酒尚屬不知，足徵扣案之高梁酒足以亂真，若非專家無以判定，被告為小商
    販，是否知悉所販售者係偽酒，且明知其上之所張貼之商標係仿冒即非無疑。
  (四)六百毫升及七百五十毫升之金門高梁酒在金門地區商戶批售價格，五十八度七百
    五十毫升為四一四元、六百毫升為三百二十二元，有金門酒廠九十一年五月二十
    七日（九一）酒營字第三０四六號函附卷可憑（見原審卷第二二頁），扣案之金
    門高粱為五十八度酒，此經原審勘驗明確，有原審勘驗筆錄可按（見原審卷第六
    十頁），被告分別以每瓶三百五十元、二百五十元購入，核與批售價格相差六十
    四元及七十二元，參以自金門地區運送回台灣再轉運至澎湖亦須運費成本，及在
    購得不易，奇貨可居之情形下，能否謂被告係以顯不相當之價格購入，進而證明
    被告係明知為仿冒商標之偽品而仍為販賣或陳列，仍非無疑。何況如前所述，扣
    案之高梁酒真偽難辨，幾可亂真，被告辯稱不知為偽酒等語，即非無稽。
  (五)被告於警、偵訊時即明確交待向自稱阿輝之「陳天來」購買高梁酒時連絡之行動
    電話號碼及匯款之帳號（見同上偵查卷第五頁、第十五至第十六頁、第三十至三
    十一頁、第三十七頁），該匯款帳號亦確係存在，此經鳳山郵局函覆在卷，並有
    所檢送之交易存提資料可按（見同上偵查卷第四五至五一頁、第五四至五五頁）
    ，遠傳電信股份有限公司亦函覆稱確有該電話號碼，但停機中（見同上偵查卷第
    六十二之一頁），均足以證明被告所辯係向綽號阿輝之「陳天來」購入等語，並
    非虛構捏造，至經公訴人函查結果，雖發現該電話及郵局帳戶並非陳姓男子所有
    ，惟如前揭鑑定報告所示，陳姓男子所販售者確係偽酒，而做奸犯科之人為避免
    於被循線查獲，以人頭之方式購買帳戶、行動電話或購買俗稱王八機之行動電話
    以掩護其身份亦屢見不鮮，殊難據此認被告係知情。公訴人認被告向來路不明者
    購買高梁酒，足證被告明知係仿冒商標之產品而圖利等語，應係推測，難為被告
    確係明知商標係仿冒之認定。證人即長銘商行之負責人邵長興於檢察官偵查中固
    證稱：「（問：你、劉晉銘、甲○○是否知道為假酒？）我不知道，事後我研判
    他們二人應該知道」等語（見同上偵查卷第八十四頁）。惟其於本院審理時證稱
    ：「（問：你在偵查中陳述稱你研判他們知道是假酒，依據為何？）因為被查獲
    時，劉晉銘在場，我聯絡不到被告，所以我才這麼說」等語，是證人邵長興於偵
    查中所證應係證人個人推測之詞，依刑事訴訟法第一百六十條之規定，並無證據
    能力，不能做為認定犯罪事實之證據。
    綜上所述，依卷存證據尚不足以證明被告係明知扣案高梁酒係自稱陳天來或其他
    之人於同一商品，使用相同於他人註冊商標之圖樣之仿冒品，被告被訴違反商標
    法之罪嫌尚屬不能證明。
五、原審因認被告被訴違反商標法之犯行不能證明，而為被告無罪之諭知，經核與法
    並無不合，檢察官仍執前詞，指摘原判決不當，為無理由，應予駁回。
據上論結，應依刑事訴訟法第三百六十八條，判決如主文。
本案經檢察官郭振昌到庭執行職務。
中    華    民    國     九十二     年       一       月      三十      日
                              臺灣高等法院高雄分院刑事第四庭
                                  審判長法官  蕭權閔
                                        法官  陳啟造
                                        法官  李嘉興
右正本證明與原本無異。
不得上訴。
                                      書記官  劉博文
中    華    民    國     九十二     年       二       月        七      日
                                                                        Ｋ


司法院資訊處製作；財團法人民間司法改革基金會備份。
